ACORDAO-COMPLETO-2365436

ACÓRDÃO 1913/2019 ATA 30/2019 - PLENÁRIO

VISTOS, relatados e discutidos estes autos de embargos de declaração opostos pelo Banco do Brasil em face do Acórdão 688/2019-TCU-Plenário, que apreciou levantamento de auditoria realizado no Fundo Constitucional de Financiamento do Centro-Oeste (FCO) , no Banco do Brasil S.A., operador do FCO, e na Superintendência de Desenvolvimento do Centro-Oeste (Sudeco) , gestor do mencionado fundo, com vistas a identificar possíveis ações que burocratizam e retardam as operações de concessão de crédito com recursos do referido fundo pelo Banco do Brasil;
ACORDAM os Ministros do Tribunal de Contas da União, reunidos em Sessão Plenária e diante das razões expostas pelo Relator, em:
9.1. conhecer dos presentes embargos de declaração por atenderem aos requisitos de admissão dispostos nos arts. 32, inciso II, e 34 da Lei 8.443/1992 para, no mérito, rejeitá-los, sem prejuízo dos esclarecimentos apresentados no voto condutor deste acórdão acerca dos comandos da decisão recorrida;
9.2. notificar o embargante da presente decisão.

Embargos de declaração opostos pelo Banco do Brasil em face do Acórdão 688/2019-TCU-Plenário, que apreciou levantamento de auditoria realizado no Fundo Constitucional de Financiamento do Centro-Oeste (FCO), no Banco do Brasil S.A., operador do FCO, e na Superintendência de Desenvolvimento do Centro-Oeste (Sudeco), gestor do mencionado fundo, com vistas a identificar possíveis ações que burocratizam e retardam as operações de concessão de crédito com recursos do referido fundo pelo Banco do Brasil.

Banco do Brasil S.A.; Fundo Constitucional de Financiamento do Centro-Oeste.

3. Interessados/Responsáveis/Recorrentes:
3.1. Interessado: Identidade preservada (art. 55, caput, da Lei n. 8.443/1992).
3.2. Responsável: Identidade preservada (art. 55, caput, da Lei n. 8.443/1992).
3.3. Recorrente: Identidade preservada (art. 55, caput, da Lei n. 8.443/1992).

13.1. Ministros presentes: José Mucio Monteiro (Presidente), Walton Alencar Rodrigues, Benjamin Zymler, Raimundo Carreiro, Ana Arraes, Bruno Dantas e Vital do Rêgo (Relator).
13.2. Ministro-Substituto convocado: Augusto Sherman Cavalcanti.
13.3. Ministros-Substitutos presentes: André Luís de Carvalho e Weder de Oliveira.

VITAL DO RÊGO

Ministro Vital do Rêgo.

Em análise, embargos de declaração opostos pelo Banco do Brasil (peça 66) em face do Acórdão 688/2019-TCU-Plenário, que apreciou levantamento de auditoria realizado no Fundo Constitucional de Financiamento do Centro-Oeste (FCO) , no Banco do Brasil S.A., operador do FCO, e na Superintendência de Desenvolvimento do Centro-Oeste (Sudeco) , gestor do mencionado fundo, com vistas a identificar possíveis ações que burocratizam e retardam as operações de concessão de crédito com recursos do referido fundo pelo Banco do Brasil para pessoas jurídicas e físicas.
O acórdão embargado, entre outros, expediu duas recomendações ao Banco do Brasil, comandos ora questionados em sede de aclaratórios. 
Em seu subitem 9.1, o decisum recomendou que aquela instituição financeira, tendo em vista o que dispõe o Decreto 9.094/2017, promovesse adaptação do rol de exigências formais demandadas nas operações de crédito financiadas com recursos do FCO, evitando exigências que extrapolassem o efetivamente necessário à segurança das operações. 
Já no subitem 9.2, a decisão adversada recomendou ao Banco do Brasil que elaborasse plano de ação, no prazo de 180 dias, com vistas a desenvolver sistema informatizado que permitisse melhorar a gestão da concessão de crédito com recursos do FCO, assegurando, entre outros, maior transparência e permitindo controle mais adequado da gestão dos recursos desse fundo pelo Sudeco.
Em suas razões de embargo, alega a existência de omissões, contradições e obscuridades a seguir discriminadas:
entende que a recomendação constante do subitem 9.1 da decisão embargada padece de obscuridade, na medida em que se funda em disposições do Decreto 9.094/2017, que regulamentou a Lei 13.460/2017, enquanto que o Banco do Brasil, por força do disposto no art. 1º, § 2º, inciso I, da mesma Lei, está sujeito às normas regulamentadoras específicas do Conselho Monetário Nacional (CMN) e do Banco Central do Brasil (Bacen) , especialmente com relação à gestão de risco na concessão de crédito, além de o próprio Banco entender que as atuais exigências para concessão de crédito já estão aderentes a tais normativos específicos;
a mesma recomendação seria omissa, porquanto não esclarece quais seriam as exatas exigências formais demandadas nas operações de crédito com recursos do FCO que seriam excessivas nem aponta, quando da análise de risco, o fundamento legal que daria amparo à afirmação de que determinada exigência extrapola o efetivamente necessário;
  defende a existência de contradição no subitem 9.2, na medida em que a recomendação para a implementação de sistema informatizado é incompatível com o estabelecimento de um prazo para que o Banco apresente um plano de ação, conforme já restou assente em decisão pretérita desta Corte de Contas, a exemplo do Acórdão 2515/2014-TCU-Plenário; assevera que o cumprimento de recomendação fica sujeita ao juízo de oportunidade e conveniência do jurisdicionado, pois carrega um conteúdo de voluntariedade, enquanto que a determinação possui caráter cogente;
 aponta a presença de obscuridade no conteúdo material que integra o subitem 9.2, vez que entre as atribuições do Banco administrador fixadas pela Lei 7.827/1989, constantes dos arts. 14, §§ 1º, 2º, 3º e 4º, 15, 18, 18-A e §§ 4º, 5º, 6º e 7º, 19 e 20, §§ 2º, 3º e 7º, e pelo art. 7º da Lei 10.177/2001, não se encontra a obrigação específica para que, com recursos próprios, implemente sistema informatizado exclusivo para condução e acompanhamento de operações de crédito com os recursos do FCO, sem ônus para a União, de sorte que restariam afrontados os princípios da legalidade (art. 5º, inciso II, da CF/1988) e o da legalidade estrita (art. 37, da CF/1988) , que veda ao administrador a prática de atos de liberalidade à custa da companhia;
defende a inviabilidade de se implementar, no sistema a ser desenvolvido, a característica tratada no subitem 9.2.8 (possibilidade de extração de indicadores de desempenho) , pois a atribuição para desenvolver indicadores de desempenho seria do Ministério do Desenvolvimento Regional (MDR) e da Sudeco, bem como daquela mencionada no subitem 9.2.3 (possibilidade de registro de reclamações e dúvidas, de sorte a permitir o acompanhamento pela Ouvidoria da Sudeco) , pois seria atribuição da Sudeco, conforme prevê o art. 18-A da Lei 7.827/1989;
 alega, ainda, a possibilidade de que eventuais necessidades de aprimoramento de informações sobre o FCO poderiam configurar-se como antieconômica pelo fato de que a Administração Federal conta com diretrizes já definidas para o acesso de usuário de serviços públicos à "Plataforma Digital", tratada pelo Decreto 8.936/2016.
Por fim, requer que os presentes embargos sejam conhecidos para que, no mérito, sejam acolhidos, de sorte a sanar as omissões, obscuridades e contradições apontadas, conferindo-lhes efeitos infringentes, de modo a excluir o subitem 9.2 do Acórdão 688/2019-TCU-Plenário.
É o relatório.

8.1. Mario Renato Balardim Borges (OAB/RS 50.627) e outros, representando Banco do Brasil S.A..

Não atuou.

RELATÓRIO DE LEVANTAMENTO. UTILIZAÇÃO DOS RECURSOS DO FUNDO CONSTITUCIONAL DE FINANCIAMENTO DO CENTRO-OESTE (FCO). RECOMENDAÇÕES. EMBARGOS DE DECLARAÇÃO. CONHECIMENTO. INEXISTÊNCIA DAS OMISSÕES, CONTRADIÇÕES E OBSCURIDADES APONTADAS. REJEIÇÃO.

RELATÓRIO DE LEVANTAMENTO (RL)

não atuou.

Em análise, embargos de declaração opostos pelo Banco do Brasil (peça 66) em face do Acórdão 688/2019-TCU-Plenário, que apreciou levantamento de auditoria realizado no Fundo Constitucional de Financiamento do Centro-Oeste (FCO) , no Banco do Brasil S.A., operador do FCO, e na Superintendência de Desenvolvimento do Centro-Oeste (Sudeco) , gestor do mencionado fundo, com vistas a identificar possíveis ações que burocratizam e retardam as operações de concessão de crédito com recursos do referido fundo pelo Banco do Brasil para pessoas jurídicas e físicas.
O acórdão embargado, entre outros, expediu duas recomendações ao Banco do Brasil, comandos ora questionados em sede de aclaratórios. 
Em seu subitem 9.1, o decisum recomendou que aquela instituição financeira, tendo em vista o que dispõe o Decreto 9.094/2017, promovesse adaptação do rol de exigências formais demandadas nas operações de crédito financiadas com recursos do FCO, evitando exigências que extrapolassem o efetivamente necessário à segurança das operações. 
Já no subitem 9.2, a decisão adversada recomendou ao Banco do Brasil que elaborasse plano de ação, no prazo de 180 dias, com vistas a desenvolver sistema informatizado que permitisse melhorar a gestão da concessão de crédito com recursos do FCO, assegurando, entre outros, maior transparência e permitindo controle mais adequado da gestão dos recursos desse fundo pelo Sudeco.
Conheço dos presentes embargos, uma vez atendidos os requisitos de admissão dispostos nos arts. 32, inciso II, e 34 da Lei 8.443/1992. Com relação ao mérito, julgo que eles devem ser rejeitados pelas razões que passo a expor.
Quanto à recomendação encartada no subitem 9.1, entende o embargante que ela padece de obscuridade, na medida em que se funda em disposições do Decreto 9.094/2017, que regulamentou a Lei 13.460/2017, enquanto que o Banco do Brasil, por força do disposto no art. 1º, § 2º, inciso I, da mesma Lei, está sujeito às normas regulamentadoras específicas do Conselho Monetário Nacional (CMN) e do Banco Central do Brasil (Bacen) , especialmente com relação à gestão de risco na concessão de crédito, além de o próprio Banco entender que as atuais exigências para concessão de crédito já estão aderentes a tais normativos específicos.
Prossegue aduzindo que a mesma recomendação seria omissa, porquanto não esclarece quais seriam as exatas exigências formais demandadas nas operações de crédito com recursos do FCO que seriam excessivas nem aponta, quando da análise de risco, o fundamento legal que daria amparo à afirmação de que determinada exigência extrapola o efetivamente necessário.
Inexistem a obscuridade e a omissão alegadas.
A recomendação disposta no subitem 9.1 do Acórdão 688/2019-TCU-Plenário, de fato, aponta o Decreto 9.094/2017, que regulamentou a Lei 13.460/2017, como sua base de fundamento, pois se trata de norma central a regular a simplificação do atendimento a usuários dos serviços públicos. Por outro lado, é cediço, em nosso sistema normativo, que os decretos regulamentares não são autônomos, de sorte que seu escopo de validade e de regulação devem estar adstritos aos mandamentos legais que ele busca detalhar.
Desse modo, ao se dar cumprimento à recomendação em questão, deve-se manter o olhar atento sobre as disposições do decreto e da lei mencionados, em estrita observância de suas disposições, inclusive daquelas constantes do art. 1º, § 2º daquele diploma legal, como mencionado pelo embargante, a saber:
 Art. 1º Esta Lei estabelece normas básicas para participação, proteção e defesa dos direitos do usuário dos serviços públicos prestados direta ou indiretamente pela administração pública.
§ 1º O disposto nesta Lei aplica-se à administração pública direta e indireta da União, dos Estados, do Distrito Federal e dos Municípios, nos termos do inciso I do § 3º do art. 37 da Constituição Federal.
§ 2º A aplicação desta Lei não afasta a necessidade de cumprimento do disposto:
I - em normas regulamentadoras específicas, quando se tratar de serviço ou atividade sujeitos a regulação ou supervisão; e   (grifo não presente no original) 
II - na Lei nº 8.078, de 11 de setembro de 1990, quando caracterizada relação de consumo.
Em momento algum a decisão adversada fez referência, seja no relatório que a precedeu, seja no voto que a fundou, à possibilidade de o Banco do Brasil descumprir os normativos específicos aplicáveis às instituições financeiras, a exemplo das resoluções da CVM e do Bacen, vez que o foco preponderante de análise da equipe de auditoria desta Corte deu-se nas exigências documentais, cuja obtenção poderia se dar por meio de acesso a sistemas governamentais, e sobreposição de exigência de certidões.
Aliás, exemplos de exigência indevidas por parte do Banco do Brasil na concessão de crédito com recursos do FCO foram expressamente mencionados no voto condutor da decisão embargada (peça 57, p. 3) , o que afasta a omissão levantada. Eis o trecho que trata da questão:
21.	O excesso de exigências formais pelo BB para a aprovação da concessão de créditos com recursos do FCO e para a comprovação da aplicação desses valores também figura como achado apontado pela Sec-GO. Com o atual sistema de garantia vigente, diversas formalidades para a aprovação do financiamento poderiam ser dispensadas, desde que também fosse considerado o baixo percentual de ressarcimento judicial pela execução das garantias apresentadas. 
22.	Análise preliminar da equipe de auditoria aponta que mais de um terço das exigências formais são indevidas, seja pelo fato de terem sido dispensadas, nos termos do art. 2º do Decreto 9.094/2017, que simplificou o atendimento aos usuários dos serviços públicos, seja em face de sobreposição de certidões cartorárias.
23.	Destaca-se como exigência indevida, conforme detida análise empreendida pela equipe de auditoria à peça 45, a necessidade de apresentação de certificados de regularidade de FGTS, CND de tributos federais e de dívida ativa da União, na medida em que tais documentos poderiam ser obtidos diretamente pelo BB por meio de acesso às bases de dados da administração pública federal, conforme disposição do art. 2º do mencionado Decreto.
Relativamente à recomendação inserta no subitem 9.2 da decisão combatida, o embargante defende a existência de contradição, na medida em que a recomendação para a implementação de sistema informatizado é incompatível com o estabelecimento de um prazo para que o Banco apresente um plano de ação, conforme já restou assente em decisão pretérita desta Corte de Contas, a exemplo do Acórdão 2515/2014-TCU-Plenário. Assevera que o cumprimento de recomendação fica sujeita ao juízo de oportunidade e conveniência do jurisdicionado, pois carrega um conteúdo de voluntariedade, enquanto que a determinação possui caráter cogente.
Ainda com relação a tal subitem, aponta a presença de obscuridade em seu conteúdo material, visto que entre as atribuições do Banco administrador fixadas pela Lei 7.827/1989, constantes dos arts. 14, §§ 1º, 2º, 3º e 4º, 15, 18, 18-A e §§ 4º, 5º, 6º e 7º, 19 e 20, §§ 2º, 3º e 7º, e pelo art. 7º da Lei 10.177/2001, não se encontra a obrigação específica para que, com recursos próprios, implemente sistema informatizado exclusivo para condução e acompanhamento de operações de crédito com os recursos do FCO, sem ônus para a União, de sorte que restariam afrontados os princípios da legalidade (art. 5º, inciso II, da CF/1988) e o da legalidade estrita (art. 37, da CF/1988) , que veda ao administrador a prática de atos de liberalidade à custa da companhia.
De igual modo, a contradição e a obscuridade apontadas não procedem.
De se registrar que a recomendação ora questionada foi no sentido que o Banco do Brasil elaborasse um plano de ação com etapas, prazos e responsáveis para implementação de sistema informatizado que abordasse os diversos aspectos de gestão operacional dos recursos do FCO mencionados nos subitens 9.2.1 a 9.2.8.
Justamente por envolver decisão gerencial, no plano de discricionariedade da referida instituição financeira - na medida em que os controles e a gestão desejados sobre os recursos do FCO podem se dar por outros meios que não apenas por um sistema informatizado específico, a exemplo de forma documental ou por rotinas informatizadas esparsas em sistemas já existentes -, a ordem em questão foi exarada sob forma de recomendação.
 Ademais, apesar de não possuir força cogente, a recomendação visa busca aprimorar a gestão pública, razão pela qual o não cumprimento da medida pelo gestor deve ser devidamente justificado perante esta Corte de Contas, além de consistir em objeto de monitoramento. 
Nesse sentido, reproduzo trecho do enunciado elaborado pela Jurisprudência Selecionada desta Corte de Contas quando da prolação do Acórdão 73/2014-TCU-Plenário, de relatoria do Ministro-Substituto Augusto Sherman, que trata do alcance e da eficácia das recomendações:
A recomendação emanada do Tribunal de Contas da União não representa mera sugestão, cuja implementação é deixada ao alvedrio do gestor destinatário da medida, pois tem como objetivo buscar o aprimoramento da gestão pública. Contudo, admite-se certa flexibilidade na sua implementação. Pode o administrador público atendê-la por meios diferentes daqueles recomendados, desde que demonstre o atingimento dos mesmos objetivos, ou, até mesmo, deixar de cumpri-la em razão de circunstâncias específicas devidamente motivadas. A regra, entretanto, é a implementação da recomendação, razão por que deve ser monitorada.
De tal enunciado colhe-se também a necessidade de estabelecimento de prazo para o cumprimento de recomendação, porquanto torna-se necessária a fixação de marco temporal para que o gestor, dentro desse limite, possa apresentar as razões circunstanciais e específicas a ensejar a não implementação da medida sugerida, se for o caso.
Com relação ao Acórdão 2515/2014-TCU-Plenário - trazido à baila pelo embargante e que cuida da inaplicabilidade de se determinar a elaboração de plano de ação para a implementação de medidas objeto de recomendação por parte do TCU -, apesar de se tratar de regra instrumental, entendo ser inaplicável ao presente caso.
É que a hipótese que ensejou a prolação do decisum em foco, cuidou de determinação de caráter geral, para a elaboração de plano de ação para implementação de medidas tendentes a enfrentar disfunções apontadas em auditoria, diferente do caso em apreciação, em que já houve sugestão de solução específica a ser adotada, desenvolvimento de solução de TI, cabendo ao gestor, a seu critério e de forma fundamentada, acolher ou não a sugestão apontada para, só então, promover o detalhamento de sua implementação sob a forma de plano de ação.
Também não procede a alegação de que a implementação de sistema informatizado para gestão dos recursos do FCO pelo Banco do Brasil estaria fora das atribuições conferidas ao Banco pelas Leis 7.827/1989 e 10.177/2001.
A Lei 7.827/1989, ao regulamentar as disposições do art. 159, inciso I, alínea "c", da CF/1988, que trata, entre outros do FCO, estabeleceu o plexo de atribuições para cada instituição interveniente na administração dos recursos do FCO, fixando para o Banco do Brasil aquelas estabelecidas no art. 15. Já o art. 7º da Lei 10.177/2001 apenas estabelece a obrigação de o Banco do Brasil fornecer ao extinto Ministério da Integração Nacional as informações necessárias à supervisão, ao acompanhamento e ao controle da aplicação dos recursos dos fundos constitucionais, entre eles, do FCO.
O que se percebe da leitura do art. 15 da Lei 7.827/1989 é a especificação das atividades atribuídas ao Banco do Brasil na gestão operacional dos recursos do FCO. Obviamente que a norma em foco não estabelece a forma como a gestão e o controle dessas verbas deve se dar, cabendo ao próprio Banco a organização interna de seus recursos e processos, conforme os normativos que regem sua atividade, de sorte a privilegiar a eficácia e a eficiência em sua atuação determinada legalmente.   
Nesse cenário, não há qualquer afronta aos princípios da legalidade nem da legalidade estrita, pois a eventual implementação de sistema informatizado para a gestão da concessão de crédito com recursos do FCO insere-se na atividade rotineira e ordinária do Banco do Brasil.
Por fim, defende o embargante, sem apontar obscuridade, omissão ou contradição na decisão embargada, a inviabilidade de se implementar, no sistema a ser desenvolvido, a característica tratada no subitem 9.2.8 (possibilidade de extração de indicadores de desempenho) , pois a atribuição para desenvolver indicadores de desempenho seria do Ministério do Desenvolvimento Regional (MDR) e da Sudeco, bem como daquela mencionada no subitem 9.2.3 (possibilidade de registro de reclamações e dúvidas, de sorte a permitir o acompanhamento pela Ouvidoria da Sudeco) , pois seria atribuição da Sudeco, conforme prevê o art. 18-A da Lei 7.827/1989.
Alega, ainda, a possibilidade de que eventuais necessidades de aprimoramento de informações sobre o FCO poderiam configurar-se como antieconômica pelo fato de que a Administração Federal conta com diretrizes já definidas para o acesso de usuário de serviços públicos à "Plataforma Digital", tratada pelo Decreto 8.936/2016.
Deixo de tecer maiores considerações quanto a tais argumentos, notadamente, em razão de envolver questão de mérito, de inapropriada rediscussão na estreita via dos embargos de declaração.
Assevero, contudo, a título de esclarecimento, que inexistiu qualquer afronta às competências dos órgãos envolvidos na administração dos recursos do FCO, quando da prolação dos subitens 9.2.8 e 9.2.3.
O subitem 9.2.8 apenas estabelece que o sistema informatizado a ser desenvolvido possibilite a extração de indicadores de desempenho. Em outras palavras, o sistema em questão deverá prover informações tais que permitam a extração de indicadores, seja pelo próprio Banco, em sua atividade de gestão operacional, seja pela autoridade ministerial supervisora.
De igual modo, a implementação da característica tratada no subitem 9.2.3 não usurpa atribuição da Ouvidoria do Sudeco, mas apenas fortalece a atuação desse órgão ao permitir que ele acesse as reclamações e as dúvidas registradas no sistema a ser desenvolvido.
Em derradeiro, entendo que a recomendação encartada no subitem 9.2 não representará duplicação de esforços ou dispêndio desnecessário de recursos, ante as diretrizes estabelecidas na Plataforma da Cidadania Digital, instituída pelo Decreto 8.936/2016, desde que o eventual desenvolvimento de sistema informatizado esteja alinhado com tais diretrizes.
Ante o exposto, considerando não configuradas as omissões, contradições e obscuridades levantadas, julgo que, no mérito, os presentes embargos de declaração devem ser rejeitados.
Com essas considerações, VOTO para que o Tribunal aprove a minuta de Acórdão que ora submeto à consideração deste Colegiado. 
TCU, Sala das Sessões Ministro Luciano Brandão Alves de Souza, em 14 de agosto de 2019.
Ministro VITAL DO RÊGO 
Relator